【裁判字號】    96,易,247
【裁判日期】    970229
【裁判案由】    侵占
【裁判全文】
臺灣雲林地方法院刑事判決               96年度易字第247號
公  訴  人  臺灣雲林地方法院檢察署檢察官
被      告  乙○○
選任辯護人  吳昆浦律師
上列被告因侵占案件，經檢察官提起公訴（95年度偵字第5622號）
，本院判決如下：
    主  文
乙○○意圖為自己不法之所有，而侵占自己持有他人之物，處有
期徒刑壹年，減為期徒刑陸月，如易科罰金，以銀元佰元即新
臺幣玖佰元折算壹日。
    事  實
一、乙○○於民國92年間，為雲林縣麥寮義勇消防分隊之分隊長
    ，竟基於為自己不法所有之意圖，利用其擔任分隊長之機會
    ，以該分隊名義，於92年1 月14日將該分隊前向國泰人壽保
    險股份有限公司（以下簡稱：國泰人壽公司）所投保「國泰
    福利團體保險」之保險單（保險單號碼:GP01010 號） ，持
    向國泰人壽公司貸款新臺幣（下同）130 萬元，並於收受該
    款項後，即易持有為所有而侵占入己。嗣因該分隊隊員吳松
    林於95年4 月間死亡，經該分隊人員向國泰人壽公司洽詢理
    賠事宜時，始悉上情。
二、案經雲林縣麥寮義勇消防分隊代表人甲○○訴由雲林縣警察
    局台西分局報告臺灣雲林地方法院檢察署檢察官偵查起訴。
    理  由
壹、程序部分：
一、查被告乙○○所犯之本案犯罪，係死刑、無期徒刑、最輕本
    刑為3 年以上有期徒刑以外之罪。其於準備程序就上開被訴
    事實為有罪之陳述，經受命法官告知簡式審判程序之旨，並
    聽取其與公訴人之意見後，本院認無不得或不宜改依簡式審
    判程序進行之情事。爰依刑事訴訟法第273 條之1 第1 項、
    第284 條之1 規定，裁定由受命法官獨任進行簡式審判程序
    ，先予敘明。
二、按被告以外之人於審判外之言詞或書面陳述，除法律有規定
    者外，不得作為證據，刑事訴訟法第159 條第1 項固定有明
    文。惟被告以外之人於審判外之陳述，雖不符刑事訴訟法第
    159 條之1 至第159 條之4 所規定得作為證據之情形，但經
    當事人於審判程序同意作為證據，且法院審酌該言詞陳述或
    書面陳述作成時之情況，認為適當者，亦得為證據。刑事訴
    訟法第159 條之5 第1 項定有明文。本案被告對於檢察官提
    出作為證明其犯罪之證據即告訴人代表人甲○○之警詢筆錄
    、國泰人壽公司95年10月11日國壽字第95100179號函檢送之
    國泰福利團體保險保險單、國泰人壽團體養老險繳費名冊、
    國泰人壽團險貸款件明細表、保單借款借據，以及國泰人壽
    公司96年4 月24日國壽字第96040334號函檢送之麥寮義勇消
    防分隊保費及貸款利息繳交及還款明細、契約現狀查詢資料
    等屬被告以外之人於審判外之言詞或書面陳述，均同意作為
    證據，且本院審酌上開言詞或書面陳述作成時之情況，並無
    不適當之情形，故自得為證據。
貳、就認定犯罪成立部分：
    訊據被告乙○○對於上揭犯罪事實，坦承不諱；核與告訴人
    代表人甲○○於警詢指述之情節相符（見偵查卷第4 、5 頁
    ）；且有國泰人壽公司95年10月11日國壽字第95100179號函
    檢送之國泰福利團體保險保險單、國泰人壽團體養老險繳費
    名冊、國泰人壽團險貸款件明細表、保單借款借據（見偵查
    卷第9 至13頁），以及國泰人壽公司96年4 月24日國壽字第
    96040334號函檢送之麥寮義勇消防分隊保費及貸款利息繳交
    及還款明細、契約現狀查詢資料（見偵查卷第27、34、35頁
    ）等各1 件在卷可稽。足認被告自白與事實相符，本案事證
    明確，被告犯行堪以認定，應依法論科。
、就論罪科刑部分：
一、查刑法於94年2 月2 日修正公布，並於被告行為後之95年7
    月1 日施行。按行為後法律有變更者，適用行為時之法律，
    但行為後之法律有利於行為人者，適用最有利於行為人之法
    律，現行刑法第2 條第1 項定有明文。本條項係規範行為後
    法律變更所生新舊法律比較適用之準據法，是其本身雖經修
    正，仍無比較新舊法適用之問題，而應一律適用裁判時之現
    行刑法第2 條第1 項之規定，為「從舊從輕」之比較，有最
    高法院95年第8 次刑事庭會議決議可資參照。又行為後法律
    有變更，比較裁判前之法律孰為有利於行為人時，應就罪刑
    有關之一切情形，比較其全部之結果，而為整個之適用，不
    能割裂而分別適用有利益之條文。但此之所謂「不能割裂適
    用」，係指與罪刑有關之本刑而言，不包括易刑處分，事關
    刑罰執行之易刑處分仍應「分別適用」最有利於行為人之法
    律，最高法院有96年度臺非字第441 號判決意旨可循。按此
    ，就本案所涉之新舊法比較，詳如附表所示。經比較結果，
    被告行為時之法律即修正前刑法之規定，對被告未有不利。
    揆諸上揭說明，自應適用修正前之刑法規定。
二、核被告乙○○所為，係犯刑法第335 條第1 項之侵占罪。
三、審酌被告未有犯罪前科，有臺灣高等法院被告前案紀錄表1
    份附卷可參，並熱心公益，參與義勇消防分隊事務，素行良
    好；因一時失慮，利用其擔任雲林縣麥寮義勇消防分隊分隊
    長之機會，擅自以該分隊名義向國泰人壽公司舉債，並將借
    得款項侵占入己，雖事後於95年2 月9 日已向國泰人壽公司
    清償30萬元，有上揭「麥寮義勇消防分隊保費及貸款利息繳
    交及還款明細」在卷可參，但對於雲林縣麥寮義勇消防分隊
    向國泰人壽公司所清償之其餘欠款本息，則迄未賠償告訴人
    ；以及犯後坦承犯行，態度尚稱良好等犯罪之動機、目的、
    手段、所生危害及犯罪後態度等一切情狀，爰量處如主文所
    示之刑。
四、至於辯護人雖以被告因罹患舌癌，為籌措醫療費用，出於不
    得已，始觸犯本罪，犯罪之情狀，顯有可憫恕之處，表示應
    依刑法第59條規定，酌量減輕其刑一節。惟查，依被告所提
    「全民健康保險證明卡」之背面「重大傷病免自行部份負擔
    證明卡」上，固記載被告罹患「舌鱗狀上皮細胞癌」無訛，
    有該證明卡之影本在卷可參，但因該證明卡之有效日期係始
    自93年10月21日，而本案之犯罪時間為92年1 月14日，期間
    相距1 年9 月，尚難認被告之侵占借款，與籌措其醫療費用
    有關。即使有關，但被告自身擁有不動產，有被告所提土地
    所有權狀影本2 紙在卷可憑，其本得以自有之不動產向金融
    機構抵押貸款，以支應其醫療費用，並非除本案犯罪外，即
    無法籌得醫療費用。按此，自難認被告之本案犯罪，有何顯
    可憫恕之處，而須予酌量減輕其刑之必要。是辯護人此部分
    之辯護，並無足採。
五、末查被告之本案犯罪，係於96年4 月24日前所為，合於中華
    民國九十六年罪犯減刑條例所定之減刑條件，爰併予宣告其
    減得之刑，並諭知易科罰金之折算標準。
據上論斷，依刑事訴訟法第273 條之1 第1 項、第284 條之1 、
第299 條第1 項前段，刑法第2 條第1 項前段、第335 條第1 項
、修正前刑法第41條第1 項前段，罰金罰鍰提高標準條例第1 條
前段、修正前罰金罰鍰提高標準條例第2 條前段，中華民國九十
六年罪犯減刑條例第2 條第1 項第3 款、第7 條、第9 條，判決
如主文。
本案經檢察官蕭如娟到庭執行職務。
中    華    民    國    97    年    2     月    29    日
                  刑事第三庭    法  官  陳銘壎
以上正本證明與原本無異。
如不服本判決，應於判決收受後10日內，向本院提出上訴狀（須
附繕本）。
                                書記官  鍾宜津
中    華    民    國    97    年    2     月    29    日
附錄本案論罪科刑法條全文：
刑法第335條第1項：
意圖為自己或第三人不法之所有，而侵占自己持有他人之物者，
處5 年以下有期徒刑、拘役或科或併科1,000 元以下罰金。
附表
┌────────┬────────┬────────┬────────┐
│法        條    │修正前規定      │修正後規定      │新舊法之適用    │
├────────┼────────┼────────┼────────┤
│刑法第335 條第1 │罰金罰鍰提高標準│刑法施行法第1 條│(一)適用舊法。    │
│項法定刑關於罰金│條例第1 條前段規│之1 規定：「中華│(二)本件被告所犯刑│
│部分：罰金罰鍰提│定：「依法律應處│民國94年1 月7 日│法第335 條第1 項│
│高標準條例第1 條│罰金、罰鍰者，就│刑法修正施行後，│之罪法定刑有罰金│
│前段、現行法規所│其原定數額得提高│刑法分則編未修正│刑（銀元1,000 元│
│定貨幣單位折算新│為2 倍至10倍。」│之條文定有罰金者│以下），且為刑法│
│台幣條例第2 條、│現行法規所定貨幣│，自94年1 月7 日│分則編未修正之條│
│刑法第33條第5 款│單位折算新台幣條│刑法修正施行後，│文而定有罰金刑者│
│                │例第2 條規定：「│就其所定數額提高│，於刑法施行法第│
│                │現行法規所定金額│為30倍，但72年6 │1 條之1 修正增訂│
│                │之貨幣單位為圓、│月26日到94年1 月│前，其貨幣單位為│
│                │銀元或元者，以新│7 日新增或修正之│銀元，是被告所犯│
│                │台幣元之3 倍折算│條文，就其所定數│刑法第335 條第1 │
│                │之。」          │額提高為3 倍。」│項之罪罰金刑之提│
│                │刑法第33條第5 款│刑法第33條第5 款│高標準，於適用罰│
│                │規定：「罰金：1 │規定：「罰金：新│金罰鍰提高標準條│
│                │元以上。」      │台幣1,000 元以上│例第1 條前段及現│
│                │                │，以百元計算之。│行法規所定貨幣單│
│                │                │」              │位折算新台幣條例│
│                │                │                │第2 條規定換算為│
│                │                │                │新台幣時，法定刑│
│                │                │                │罰金部分，應為罰│
│                │                │                │金新台幣30,000元│
│                │                │                │以下（乘以10，再│
│                │                │                │乘以3） 。如適用│
│                │                │                │刑法施行法第1 條│
│                │                │                │之1 規定提高30倍│
│                │                │                │，則為罰金新台幣│
│                │                │                │30,000元以下（乘│
│                │                │                │以30），故關於法│
│                │                │                │定刑為罰金部分之│
│                │                │                │提高標準，新法非│
│                │                │                │較有利於被告，本│
│                │                │                │案關於刑法第335 │
│                │                │                │條第1 項之罪法定│
│                │                │                │刑罰金提高標準部│
│                │                │                │分，應依刑法第2 │
│                │                │                │條第1 項前段規定│
│                │                │                │，適用行為時之法│
│                │                │                │律即罰金罰鍰提高│
│                │                │                │標準條例第1 條前│
│                │                │                │段及現行法規所定│
│                │                │                │貨幣單位折算新台│
│                │                │                │幣條例第2 條之規│
│                │                │                │定。            │
│                │                │                │(三)法定刑罰金部分│
│                │                │                │，依修正前刑法第│
│                │                │                │33條第5 款規定，│
│                │                │                │及罰金罰鍰提高標│
│                │                │                │準條例第1 條前段│
│                │                │                │提高後，再依現行│
│                │                │                │法規所定貨幣單位│
│                │                │                │折算新台幣條例第│
│                │                │                │2 條換算為新台幣│
│                │                │                │時，為新台幣6元 │
│                │                │                │以上至30元以上，│
│                │                │                │依修正後刑法第33│
│                │                │                │條第5 款規定，為│
│                │                │                │新台幣1,000 元以│
│                │                │                │上，修正後刑法第│
│                │                │                │33條第5 款規定非│
│                │                │                │較有利於被告，依│
│                │                │                │刑法第2 條第1項 │
│                │                │                │前段規定，應適用│
│                │                │                │修正前刑法第33  │
│                │                │                │條第5 款規定。  │
├────────┼────────┼────────┼────────┤
│刑法第41條第1 項│刑法第41條第1 項│刑法第41條第1 項│(一)適用舊法。    │
│前段易科罰金部分│前段規定：「犯最│前段規定：「犯最│(二)本件被告行為時│
│                │重本刑為5 年以下│重本刑為5 年以下│之易科罰金折算標│
│                │有期徒刑以下之刑│有期徒刑以下之刑│準，應以銀元100 │
│                │之罪，而受6 個月│之罪，而受6 個月│元至300 元折算為│
│                │以下有期徒刑或拘│以下有期徒刑或拘│1 日，經依現行法│
│                │役之宣告，因身體│役之宣告者，得以│規所定貨幣單位折│
│                │、教育、職業、家│新台幣1 千元、2 │算新台幣條例第2 │
│                │庭之關係或其他正│千元或3 千元折算│條規定換算為新台│
│                │當事由，執行顯有│一日，易科罰金。│幣後，應以新台幣│
│                │困難者，得以1 元│」              │300 元至900 元折│
│                │以上3 元以下折算│                │算為1 日，修正後│
│                │1日 ，易科罰金。│                │則以新台幣1,000 │
│                │」罰金罰鍰提高標│                │元、2,000 元3,00│
│                │準條例第2 條（已│                │0元折算1 日，修 │
│                │刪除）規定：「依│                │正後刑法第41條第│
│                │刑法第41條易科罰│                │1 項前段規定，並│
│                │金或第42條第2 項│                │非較有利於被告，│
│                │易服勞役者，均就│                │依刑法第2 條第1 │
│                │其原定數額提高為│                │項前段規定，適用│
│                │100 倍折算1日 ；│                │行為時法律即修正│
│                │法律所定罰金數額│                │前刑法第41條第1 │
│                │未依本條例提高倍│                │項前段及罰金罰鍰│
│                │數，或其處罰法條│                │提高標準條例第2 │
│                │無罰金刑之規定者│                │條規定，定其易科│
│                │，亦同。」      │                │罰金之折算標準。│
└────────┴────────┴────────┴────────┘


司法院資訊處製作；財團法人民間司法改革基金會備份。
